臺灣新北地方法院民事判決
110年度訴字第1490號
原      告  李麗紅  
訴訟代理人  陳怡伶律師
複  代理人  林天福律師
被      告  吳真龍  

            陳梓芸  
            吳國誠  
            陳嬿伊  
共      同
訴訟代理人  蕭仁杰律師
            游泗淵律師
上列當事人間請求遷讓房屋等事件，經本院於民國111年1月12日
言詞辯論終結，判決如下：
    主      文
被告吳真龍應將門牌號碼新北市○○區○○○路○○○巷○○號一樓房屋騰
空遷讓返還原告。
被告吳真龍應給付原告新臺幣肆仟伍佰元，及自一百一十年六月
二十九日起至清償日止，按年息百分之五計算之利息。
被告吳真龍應自一百一十年六月二十九日起至讓返還第一項所示
之房屋之日止，按月給付原告新臺幣肆仟伍佰元。
原告其餘之訴駁回。
訴訟費用由被告吳真龍負擔。
本判決第一項於原告以新臺幣柒拾伍萬玖仟元為被告吳真龍供擔
保後，得假執行；但被告吳真龍如以新臺幣貳佰貳拾柒萬陸仟參
佰陸拾柒元為原告預供擔保，得免為假執行。
本判決第二項於原告以新臺幣壹仟伍佰元為被告吳真龍供擔保後
，得假執行；但被告吳真龍如以新臺幣肆仟伍佰元為原告預供擔
保，得免為假執行。
本判決第三項於各該給付期屆至時，由原告各期以新臺幣壹仟伍
佰元為被告吳真龍供擔保後，得假執行；但被告吳真龍如各期以
新臺幣肆仟伍佰元為原告預供擔保，得免為假執行。
原告其餘假執行之聲請駁回。
    事實及理由
一、原告主張：被告吳真龍（下逕稱其名）為原告之兄，被告陳
    梓芸（原名吳陳東卿）、吳國誠、陳嬿伊（上三人下均逕稱
    其名，並與吳真龍合稱為被告）則分別為吳真龍之前妻、之
    子及媳婦。原告為新北市○○區○○○路000巷00號1樓房屋（下
    稱系爭房屋）之所有權人，並將系爭房屋無償借予吳真龍，
    然原告有出售系爭房屋之需要，經詢問吳真龍、陳梓芸2人
    ，渠等於民國110年1月20日簽訂搬遷切結同意書（下稱系爭
    同意書），同意於同月25日前騰空返還系爭房屋，合意終止
    使用借貸之法律關係，然被告迄今仍未騰空返還，無權占用
    原告之房屋，且被告自110年1月26日起無法律上原因占有系
    爭房屋，受有相當於租金之不當得利，參以系爭房屋面積約
    13坪，依鄰近房屋實價登錄租金價格計算約為新臺幣（下同
    ）1萬1,037元，被告自110年1月26日起占用系爭房屋期間已
    逾1月，原告得請求被告給付相當於租金之不當得利1萬1,03
    7元，及自起訴狀繕本送達翌日起至清償日止，按月給付原
    告1萬1,037元。是爰依民法第767條第1項前段、中段、民法
    第179條規定提起本訴，並聲明：㈠被告應將系爭房屋騰空返
    還予原告。㈡被告應給付原告1萬1,037元及自起訴狀繕本送
    達翌日起至清償日止，按年息5％計算之利息。㈢被告應自收
    受起訴狀繕本翌日起至遷讓返還系爭房屋之日止，按月給付
    原告1萬1,037元。㈣願供擔保請准宣告假執行。
二、被告則以：系爭房屋由陳梓芸於82年10月間購買後，由吳真
    龍、陳梓芸設定抵押權向訴外人李香蘭借款，因未按期清償
    ，故於87年8月14日遭查封拍賣，嗣由李香蘭於88年6月28日
    承受。李香蘭表示如吳真龍、陳梓芸清償借款，願將系爭房
    屋所有權返還，吳真龍、陳梓芸因而於89年7、8月間向原告
    借款260萬元（下稱系爭借款）償還李香蘭，原告則與陳梓
    芸協議將系爭房屋登記於原告名下作為借款之擔保，待系爭
    借款清償後，被告則應將系爭房屋登記回陳梓芸名下，原告
    與陳梓芸間具有信託之讓與擔保關係，否認其等與原告間有
    使用借貸關係存在。吳真龍、陳梓芸係因原告誤導或遭強迫
    因而在系爭同意書上簽名或按捺指印，並無同意搬遷之意思
    ，又系爭房屋於82年間購入後便作為宮廟使用，供奉原告及
    吳真龍祖先所傳下神明，平時均由吳真龍照顧，陳梓芸、吳
    國誠、陳嬿伊均未住在系爭房屋等語，資為抗辯，並聲明：
    ㈠原告之訴及其假執行之聲請均駁回。㈡如受不利判決，願供
    擔保請准宣告免為假執行。
三、經查：系爭房屋由陳梓芸於82年間購買，遭拍賣後於88年間
    由訴外人李香蘭取得，再於89年間移轉登記為原告所有（原
    因發生日期：89年7月21日、登記日期：89年8月3日、登記
    原因：買賣），現由吳真龍作為宮廟使用。又吳真龍、陳梓
    芸有在系爭同意書上簽名或按捺指印等情，有系爭房屋建物
    登記第一類謄本、異動索引、系爭同意書影本在卷為憑（見
    重簡卷第21頁、本院卷第77頁至第79頁、第23頁至第25頁）
    ，且為兩造所不爭執，而堪信為真實。
四、至原告主張與吳真龍間就系爭房屋有使用借貸之法律關係，
    現已終止，卻仍遭被告無權占有，請求被告返還，另請求被
    告給付相當於租金之不當得利等情，則為被告所否認，並以
    前詞置辯，則本院應審酌者厥為：㈠兩造間有無信託讓與擔
    保之法律關係存在？㈡原告請求被告返還系爭房屋，有無理
    由？㈢原告得否請求被告給付相當於租金不當得利，又金額
    為何？下分述之：
　㈠兩造間有無信託讓與擔保之法律關係存在：　
　⒈按債務人為擔保其債務，將擔保物所有權移轉與債權人而使
    債權人在不超過擔保之目的範圍內，取得擔保物所有權者，
    為信託的讓與擔保，債務人如不依約清償債務，債權人得將
    擔保物變賣或估價，而就該價金受清償（最高法院70年台上
    字第104號判決參照）。又債務人為擔保其債務，將擔保物
    所有權移轉與債權人，而使債權人在不超過擔保之目的範圍
    內，取得擔保物所有權之信託的讓與擔保，而約定債務清償
    期間者，雖不能認其為無效，但擔保物所有權之移轉，既僅
    以擔保債務清還為目的，即不能祇以債務人逾期未曾清還所
    負債務，債權人即可取得擔保物之所有權，仍應履行變賣擔
    保物或協議估價，債權人就其價金受償或承受之程序，庶免
    其迴避民法第873條第2項禁止之規定（最高法院85年台上字
    第2794號判決意旨參照）。又信託的讓與擔保，在對外關係
    ，受讓人就供擔保之物雖已取得完全之所有權，但在內部關
    係，對於讓與人，仍僅得以擔保權人之資格，在擔保之目的
    範圍內行使其權利。以故，依擔保權之內容而言，讓與人之
    占有供擔保之物，在受讓人方面，尚不得主張其為無權占有
    （最高法院74年台上字第2307號判決意旨參照）。
　⒉被告辯稱系爭房屋因擔保系爭借款而登記於原告名下，原告
    與陳梓芸間有信託讓與擔保約定云云，然為原告所否認，則
    應由被告就該部分事實負舉證責任。經查：
　⑴證人李香蘭於本院證稱略以：陳梓芸曾向伊借款，並以系爭
    房屋作為擔保，其後伊在法院有標到系爭房屋，印象中吳真
    龍跟好幾個人一直說不想搬家，之後不知道誰說要把房子買
    走，找了一個代書，也不記得是誰，就把系爭房屋賣給對方
    ，不記得是否原告購買系爭房屋，不了解買賣雙方有何關係
    等語（見本院卷第256頁至第257頁），證稱對於系爭房屋出
    售之過程已不復記憶，亦不了解兩造間有無任何協議，自無
    從依證人李香蘭上開證述認定兩造間有讓與擔保法律關係存
    在。
　⑵而證人即代書蔣錢貴於本院證稱：在89年間曾經辦理系爭房
    屋之過戶事宜，當時因吳真龍夫婦有欠錢，原告有拿錢出來
    同意被告作宮廟，如果哥哥（吳真龍）有錢可以讓他買回去
    ，系爭房屋從吳真龍名下過到原告名下，陳梓芸是吳真龍配
    偶，依照異動索引系爭房屋未曾登記在吳真龍名下，我跟他
    們兄妹很熟，因為吳真龍欠人家錢，妹妹（原告）拿錢出來
    ，請我辦過戶登記云云（見本院卷第259頁），證稱原告與
    吳真龍曾協議可將系爭房屋買回，然證人蔣錢貴證稱讓與擔
    保關係存在於原告與吳真龍間，與被告主張已有不符，且證
    人蔣錢貴證稱辦理過戶時，系爭房屋為吳真龍（或陳梓芸）
    所有，與系爭房屋係由李香蘭所有，並出售予原告之客觀情
    狀相違；再就雙方協議之內容，證人蔣錢貴僅證稱：「妹妹
    同意哥哥在系爭房屋繼續設宮廟，如果被告有錢可以把房子
    買回去」（見本院卷第260頁），證詞流於空泛，再就原告
    何時購買系爭房屋乙情，先證稱：「房屋要被拍賣，原告拿
    錢出來」，嗣經本院再度確認時，先稱「是拍賣後」，旋改
    稱：「拍賣前或拍賣後，時間太久記不清楚」，然於本院同
    日庭期時又稱：「房子有沒有拍賣我不記得」等語（見本院
    卷第260頁至第261頁），前後多次證述矛盾，其證言自不足
    採，更無從依此認定兩造間有讓與擔保之法律關係存在。
　⑶又被告既未提出其他證據證明兩造間有信託讓與擔保法律關
    係存在，難逕為有利被告之認定，其上開主張，自無可採。
　⒊復依原告所提出兩造間110年1月31日對話譯文（見本院卷第1
    73頁至第174頁）：
　　陳嬿伊：「姑姑說你當初沒有要給人家買回來。」
　　李麗紅：「沒沒沒沒沒、嫂子你有聽過這句嗎？」
　　吳真龍：「我…這樣亂說。」
　　陳梓芸：「沒拉，我是沒聽到。」
　　陳梓芸於對話中表示未聽聞原告與吳真龍間有讓與擔保協議
    ，更顯然自承其與原告亦無類此約定，是被告所辯，顯與其
    訴訟外陳述不符，而無足採。
　㈡被告是否無權占用系爭房屋：
　⒈按所有人對於無權占有或侵奪其所有物者，得請求返還之。
    對於妨害其所有權者，得請求除去之。有妨害其所有權之虞
    者，得請求防止之。另以無權占有為原因，請求返還所有物
    之訴，原告已證明其物之所有權存在之事實，被告以非無權
    占有為抗辯者，原告於被告無權占有之事實，無舉證責任，
    被告應就其取得占有係有正當權源之事實證明之，如不能證
    明，則應認原告之請求為有理由。
　⒉經查：原告主張其為系爭房屋之所有權人，業已提出系爭房
    屋建物登記第一類謄本為憑，被告辯稱兩造間具讓與擔保關
    係為不可採亦如前述，故原告為系爭房屋所有權人之事實應
    可認定。又原告主張其與吳真龍間系爭房屋使用借貸法律關
    係已於110年1月25日終止，亦已提出系爭同意書為憑，而系
    爭房屋現仍由吳真龍作為宮廟使用，並未交還原告，此為兩
    造所不爭執，則吳真龍持續占用使用系爭房屋，當屬無權占
    有，原告依民法第767條第1項前段請求吳真龍遷讓返還系爭
    房屋，當屬有據而應准許。
　⒊被告雖主張吳真龍遭矇騙而於系爭同意書上按捺指印，其後
    得知系爭同意書內容後，便拒絕簽名，並無同意搬遷之真意
    云云，然查：
　⑴被告雖聲請證人即在場見聞者吳旻樺到庭作證，然證人吳旻
    樺於本院證稱：沒有看過系爭同意書，不知道什麼時候簽的
    ，原告曾請吳真龍、陳梓芸把東西自宮廟搬離，當天有在場
    ，聽到外面很吵，就看到吳真龍、陳梓芸及其他四、五個人
    在外面，那四、五個人半逼迫吳真龍、陳梓芸從宮廟裡面搬
    出來，聽到原告說「簽啦沒關係」等語，後來雙方越吵越兇
    ，快動手的感覺，之後陳嬿伊跟吳國誠就在門口幫忙把吳真
    龍帶走，裡面我只認識原告；時間不確定，應該是農曆過年
    後春天或夏天等語（見本院卷第274頁至第276頁），則觀諸
    證人吳旻樺上開證詞，其並未親自見聞吳真龍、陳梓芸簽署
    系爭同意書過程，又系爭同意書約定吳真龍、陳梓芸須在11
    0年1月25日自系爭房屋搬離，顯於110年1月25日前簽署，證
    人吳旻樺卻證稱兩造上開衝突情事約在110年農曆年後發生
    （110年2月12日為大年初一），則難認證人吳旻樺見聞衝突
    過程即為系爭同意書締約過程，更無從遽此認定吳真龍簽定
    系爭同意書有遭矇騙之情事。
　⑵另依原告提出110年1月31日之對話譯文，吳真龍於當日稱：
    「明天全搬給你，不用簽（書面）」、「好，我們都要搬了
    還要簽」等語（見本院卷第179頁），於當日對話中屢次表
    示同意搬遷之意，亦與被告辯稱係遭矇騙簽署系爭同意書等
    情有違，被告所辯自難採信。　
　⒊再按對於物有事實上管領之力者，為占有人，民法第940條定
    有明文。所謂對於物有事實上管領之力，如對於物已有確定
    及繼續之支配關係，或者已立於得排除他人干涉之狀態者，
    均可謂對於物已有事實上之管領力（最高法院100年度台上
    字第1719號判決意旨參照）。原告雖主張陳梓芸、吳國誠、
    陳嬿伊占用系爭房屋，然陳梓芸平時均居住於新北市三重區
    中正南路，吳國誠、陳嬿伊戶籍址則設於新北市三重區集仁
    街，均未居住於系爭房屋內，而系爭房屋平日用於安放吳真
    龍與原告先祖傳承之神像，作為宮廟使用等情，除由被告提
    出系爭房屋照片為憑（見本院卷第157頁至第160頁），亦與
    證人吳旻樺於本院證稱：會去系爭房屋那邊拜拜，吳真龍幾
    乎都會在那邊等語一致（見本院卷第273頁），則系爭房屋
    實際上由吳真龍使用，原告復未提出證據證明陳梓芸、吳國
    誠、陳嬿伊有管領、使用系爭房屋之事實，難認上開三人有
    占用系爭房屋，原告請求陳梓芸、吳國誠、陳嬿伊遷讓、返
    還系爭房屋，難認有據，應予駁回。
　㈢原告得否依民法第179條規定請求被告給付相當於租金不當得
    利？如可，數額為何：
　⒈按無法律上之原因而受利益，致他人受損害者，應返還其利
    益。民法第179條前段定有明文。又按城市地方房屋之租金
    ，以不超過土地及其建築物申報總價年息10％為限，土地法
    第97條第1項定有明文。其中土地價額為法定地價，建築物
    價額為該管縣市地政機關估定之價額；且法定地價乃土地所
    有權人依土地法所申報之地價，土地所有權人未於公告期間
    申報地價者，以公告地價80％為其申報地價，土地法施行法
    第25條、土地法第25條、平均地權條例第16條前段參照。關
    於建築物之估定價額，參酌土地法第164條規定及房屋稅條
    例第10條第1項、第11條等規定，可知房屋課稅現值由不動
    產評價委員會核定，堪認適足作為建築物價額之基準。另就
    基地租金之數額，除以基地申報地價為基礎外，尚須斟酌基
    地之位置，工商業繁榮之程度，承租人利用基地之經濟價值
    及所受利益等項以為決定（最高法院68年台上字第3071號判
    例參照)。
　⒉經查，原告與吳真龍合意於110年1月25日終止使用借貸法律
    關係，吳真龍於其後持續占用系爭房屋，為無權占用，業經
    本院認定如前，則原告依民法第179條規定請求吳真龍給付
    相當於租金不當得利，自應准許。本院審酌系爭房屋為新北
    市○○區○○段0000○號建物，建築完成日期為61年12月2日，主
    要結構為加強磚造，110年度之建物估定價額為13萬1,639元
    ，有新北市政府地政局110年8月18日新北地價字第11015571
    97號函及附件為憑（見本院卷第111頁至第113頁），而系爭
    房屋坐落土地為新北市○○區○○段000地號土地（下稱系爭土
    地），鄰近新北環河快速道路及忠孝橋，交通便利，附近亦
    有三光國小、忠孝橋市民活動中心、大同派出所，有Google
    地圖在卷為憑（見重簡卷第29頁），審酌系爭房屋附近生活
    機能良好、交通亦稱便利，認每月租金以4,500元以計算應
    屬合理，且未逾越前述土地及其建築物申報總價年息10％之
    上限（系爭土地110年公告地價為2萬8,400元，土地面積83.
    48平方公尺，原告權利範圍4分之1），而吳真龍自110年1月
    26日起至原告本件起訴時（110年3月23日），占用已逾1月
    ，是原告請求吳真龍給付一個月之租金4,500元，暨自起訴
    狀繕本送達翌日即110年6月29日起（見本院卷第25頁），至
    遷讓返還系爭房屋之日止，按月給付原告4,500元為有理由
    ，而原告對吳真龍之其餘請求及對陳梓芸、吳國誠、陳嬿伊
    之請求，則屬無據，應予駁回。
五、綜上所述，原告依民法第767條第1項前段、第179條規定，
    請求吳真龍遷讓返還系爭房屋及給付原告4,500元及自110年
    6月29日起至清償日止，按年息5％計算之利息，暨自110年6
    月29日起至遷讓返還系爭房屋之日止，按月給付原告4,500
    元，為有理由，應予准許。逾此範圍之請求，則屬無據，應
    予駁回。
六、兩造陳明願供擔保，聲請宣告假執行及免為假執行，經核原
    告勝訴部分，合於法律規定，爰分別酌定相當之擔保金額宣
    告之；原告其餘假執行之聲請，因訴之駁回而失所依據，不
    予准許。
七、本件事證已臻明確，兩造其餘主張、陳述及所提之證據暨攻
    擊防禦方法，經本院審酌後，認與本件判決之結果不生影響
    ，爰不另一一論述，附此敘明。
八、訴訟費用負擔之依據：民事訴訟法第79條。
中　　華　　民　　國　　111 　年　　1 　　月　　28　　日
                  民事第五庭  法　官　王  廷     
以上正本係照原本作成。
如對本判決上訴，須於判決送達後20日內向本院提出上訴狀。如
委任律師提起上訴者，應一併繳納上訴審裁判費。 
中　　華　　民　　國　　111 　年　　1 　　月　　28　　日
                              書記官　張雅筑